臺灣高雄地方法院刑事判決　　　　　　　 96年度易字第128號
公　訴　人　臺灣高雄地方法院檢察署檢察官
被　　　告　乙○○
選任辯護人　黃小舫　律師
　　　　　　黃如流　律師
　　　　　　李文禎　律師
上列被告因違反動產擔保交易法案件，經檢察官提起公訴（95年
度偵字第31600 號），本院判決如下：
    主  文
乙○○動產擔保交易之債務人，意圖不法之利益，將標的物出質
，致生損害於債權人，處有期徒刑月，如易科罰金，以銀元
佰元（即新臺幣玖佰元）折算壹日。
    事  實
一、乙○○於民國94年3 月21日，以其所有車牌號碼ZY-0789 號
    自用小客車辦理動產抵押之方式，向台新國際商業銀行股份
    有限公司（下稱台新銀行）辦理貸款新台幣（下同）100 萬
    元，依動產擔保交易法規定之方式，設定動產抵押150 萬元
    予台新銀行，雙方簽訂車輛動產抵押契約書，而為動產擔保
    交易之債務人，並約定自94年4 月18日起至97年3 月18日止
    ，每月為一期，分36期攤還本息，每期給付金額為31,568元
    ，標的物存放地點為高雄市○○區○○路47號乙○○住處，
    在所擔保之債務未完全清償前，不得將該抵押物任意遷移、
    出賣、出質、移轉、抵押或為其他處分等，並於94年3 月22
    日向高雄市監理處設定登記在案。詎乙○○竟於94年4 月4
    日基於意圖自己不法之利益，即將上開自用小客車向丁○○
    經營位於高雄市○○區○○路401 號「昇大當舖」點當借款
    30萬元，其後僅依約繳交15期之金額，並於95年7 月18日起
    即未按期繳付分期款項，尚有614,479 元之貸款未清償，致
    生損害於台新銀行。
二、案經台新銀行訴請臺灣高雄地方法院檢察署檢察官偵查起訴
    。
    理  由
壹、證據能力部分：
    本判決所引用之證據資料（詳後引證據），其中傳聞證據部
    分，縱無刑事訴訟法第159 條之1 至第159 條之4 或其他規
    定之傳聞證據例外情形，亦因被告及檢察官或同意可作為證
    據使用（見本院卷第20頁），依刑事訴訟法第159 條之5 第
    1 項之規定，本院並審酌前開陳述作成時之情況均屬正常，
    且與本案相關之待證事實具有關連性，認為適當，應得為證
    據。
貳、實體部分：
一、訊據被告固坦承於前揭時地以車牌號碼ZY-0789 號自用小客
    車台新銀行辦理貸款100 萬元，並設定動產抵押予台新銀行
    之事實（見本院卷第20-21 頁），核與告訴人代理人潘宏威
    於本院審理時結證之情節相符（見本院卷第43頁），復有車
    輛動產抵押契約書、高雄市監理處動產擔保交易登記證明書
    、汽車新領牌照登記書（見95年度他字卷第7966號卷第3 頁
    至第6 頁），此部分之事實固堪認定。惟被告否認有何違反
    動產擔保交易法之犯行，辯稱：我不是用車跟當舖質當借款
    ，我是開本票、支票各2 張並將車輛的行車執照放在昇大當
    舖借款，並不是拿車去當云云（見本院卷第19頁），惟查：
(一)被告於94年4 月4 日以前揭自用小客車向昇大當舖質當，並
    由昇大當舖負責人丁○○交付款項30萬元予被告之事實，業
    據證人丁○○到庭證述甚明。其證稱：我是昇大當舖的負責
    人，被告曾於94年4 月4 日以車牌號碼ZY-0789 的車、該車
    行車執照正本、身分證影本來我的當舖典當，當時典當了30
    萬元，而且車子也有留在當舖，沒有車的話我們不可能接受
    行照典當，當時有約定利息，1 個月4 分，沒有預扣，當時
    是我拿30萬現金到當舖給交給被告等語明確（見本院卷第46
    -48 頁），復有高雄市當舖商業同業公會流當證明書、昇大
    當舖當票、行照影本、押當車輛切結書、借款保證書各1 紙
    在卷足憑（見95年度偵字卷第31600 號卷第6 頁及其背面、
    第7 頁背面、第8 頁及其背面）。又前揭昇大當舖當票、押
    當車輛切結書、借款保證書均有被告「乙○○」之簽名，而
    被告亦不否認其當時曾簽署某些文件等語（見本院卷第53頁
    ），則被告以前揭車輛向昇大當舖質當之事實，已甚明確，
    被告辯稱：並非以上揭車輛質當，而係以本票、支票各2 紙
    借款云云，核與其簽立之前開文件均有不符，難認真實。
(二)至證人即被告友人甲○○雖到院證稱：94年4 月4 日我有陪
    同被告到昇大當舖借款，當天是以本票、支票各2 張為借款
    條件，並將前開被告所有之車輛之行車執照作為擔保，並沒
    有將被告的車質押在當舖，當天我有看到被告將車開走云云
    （見本院卷第50頁、第52頁）。然證人甲○○係被告之友人
    ，業據甲○○結證在卷（見本院卷第50頁），則其所為之證
    述，是否可能迴護被告已屬有疑，復與證人丁○○前開所證
    ：被告係以其所有之車輛質當，並將車輛留置在當舖等情不
    合。本院審酌被告事後已於95年11月20日與證人丁○○達成
    和解，有和解書1 紙附卷可憑（見上開他字卷第36-37 頁）
    ，丁○○所受之民事損害，既已獲得彌補，則其核無於本院
    審理作證之際（96年4 月25日）仍蓄意誣攀被告之必要，復
    有被告所簽立之昇大當舖當票、押當車輛切結書可憑，自應
    認丁○○前開之證述，較為可採，故證人甲○○所述：被告
    係以支票、本票借款，並非以車輛質當予昇大當舖云云，尚
    難採為有利被告認定之依據。
(三)被告明知不得將設定擔保標的物出質，竟僅於貸得款項後不
    久即將設定擔保之標的物出質，且經告訴人電話向其配偶聯
    絡並寄發存證信函，被告均未出面處理等情，並據證人即告
    訴代理人潘宏威於本院審時證述綦詳（見本院卷第43頁），
    復有存證信函1 份附卷可稽。然被告於95年8 月10日業已知
    悉前開自用小客車係遭昇大當舖人員取走，亦有代保管單1
    紙足憑（見上開偵字卷第9 頁），但其仍未主動告知告訴人
    前開自用小客車之去向，以供告訴人得以適時處理，致告訴
    人尋查未獲，而無從追償，且其與當舖和解後，亦未出面與
    告訴人台新銀行處理車款後續問題，顯見其於質當之初即有
    規避債權人（即告訴人台新銀行）行使動產抵押權，藉此牟
    取不法利益之意圖無訛，另債權人之債權於被告質當之際，
    即受有擔保減低之損害，足見被告有不法利益之意圖，亦已
    致生損害於告訴人，至為灼然。
(四)綜上所述，本案被告犯罪事證明確，其前開所為辯解，無非
    卸責諉過之詞，委無足採。被告犯罪已經證明，應予依法論
    科。
二、論罪科刑部分：
(一)被告將已設定動產抵押之標的物，即車牌號碼為ZY-0789 號
    自用小客車質當予昇大當舖，致生損害於告訴人台新公司，
    核其所為，係違反動產擔保交易法第38條之動產擔保交易債
    務人，意圖不法利益，將標的物出質，致生損害於債權人罪
    。
(二)按行為後法律有變更者，適用行為時之法律。但行為後之法
    律有利於行為人者，適用最有利於行為人之法律，刑法第2
    條第1 項定有明文。本件法律變更之適用，茲說明如下：
  1.法定罰金最低刑度之變更：
    動產擔保交易法第38條之法定刑為3 年以下有期徒刑、拘役
    或科或併科銀元六千元以下罰金之罪。依被告行為時（民國
    94年4 月4 日）即修正前之刑法第33條第5 款及罰金罰鍰提
    高標準條例第1 條前段規定，動產擔保交易法之罰金倍數應
    提高2 倍，亦依該法判處罰金刑之最低數額應為銀元二元（
    即新臺幣六元）以上；然95年7 月1 日施行之修正後刑法第
    33條第5 款規定，判處罰金刑之最低數額為新臺幣一千元以
    上。是以該罪修正後關於有期徒刑、拘役等自由刑雖未加以
    變更，惟就罰金數額下限則予以提高，故修正後之法律效果
    對行為人而言較屬不利，準此，應以修正前之規定對於被告
    較為有利。
  2.關於易科罰金折算標準之變更：
    又被告犯罪時之刑法第41條第1 項前段規定：「犯最重本刑
    為5 年以下有期徒刑以下之刑之罪，而受6 個月以下有期徒
    刑或拘役之宣告，因身體、教育、職業、家庭之關係或其他
    正當事由，執行顯有困難者，得以一元以上三元以下折算一
    日，易科罰金。」，又受刑人行為時之易科罰金折算標準，
    依修正前罰金罰鍰提高標準條例第2 條前段規定（現已刪除
    ），就其原定數額提高為100 倍折算1 日，則本件受刑人行
    為時之易科罰金折算標準，應以銀元三百元折算1 日，經折
    算為新臺幣後，應以新臺幣九百元折算為1 日。惟95年7 月
    1 日施行之修正後刑法第41條第1 項前段則規定：「犯最重
    本刑為5 年以下有期徒刑以下之刑之罪，而受6 個月以下有
    期徒刑或拘役之宣告者，得以新臺幣一千元、二千元或三千
    元折算一日，易科罰金。」比較修正前後之易科罰金折算標
    準，以95年7 月1 日修正公布施行前之規定，較有利於被告
    ，則應依刑法第2 條第1 項前段，適用修正前刑法第41條第
    1 項前段規定，定其易科罰金之折算標準。
(三)爰審酌被告違反動產擔保交易契約，將上開車輛出質，致台
    新公司追償無著，且事後仍未與台新公司和解，尚有新台幣
    614,479 元貸款未清償，及其犯罪手段、所得、動機等一切
    情狀，量處如主文所示之刑，併諭知易科罰金之折算標準。
據上論斷，爰依刑事訴訟法第299 條第1 項前段，動產擔保交易
法第38條，刑法第11條前段、第2 條第1 項、修正前刑法第41條
第1 項前段，罰金罰鍰提高標準條例第1 條前段、刪除前罰金罰
鍰提高標準條例第2 條，判決如主文。
本案經檢察官丙○○到庭執行職務。
中　　華　　民　　國　　96　　年　　5 　　月　　8 　　日
                  刑事第八庭    審判長法　官  李政庭
                                      法　官  王俊彥
                                      法  官  李育信
以上正本證明與原本無異。
如不服本判決，應於收受送達後10日內向本院提出上訴書狀。
中　　華　　民　　國　　96　　年　　5 　　月　　8 　　日
 　　　　　　　　　　　　　　　       書記官  廖佳玲
附錄本案論罪科刑法條全文：
動擔保交易法第38條
動產擔保交易之債務人，意圖不法之利益，將標的物遷移、出賣
、出質、移轉、抵押或為其他處分，致生損害於債權人者，處3
年以下有期徒刑、拘役或科或併科6,000 元以下之罰金。
